【裁判字號】    91,上易,148
【裁判日期】    920102
【裁判案由】    給付貨款
【裁判全文】
臺灣高等法院高雄分院民事判決  九十一年度上易字第一四八號
      上  訴  人  乙○○
      訴訟代理人  康進益律師
                  王國論律師
      被  上訴人  中美嘉吉股份有限公司
      法定代理人  甲○○
      訴訟代理人  丙○○
右當事人間請求給付貨款事件，上訴人對於中華民國九十一年五月十七日臺灣高雄地
方法院九十年度訴字第二八四一號第一審判決提起上訴，本院判決如左：
      主      文
上訴駁回。
第二審訴訟費用由上訴人負擔。
      事實及理由
一、被上訴人主張，被上訴人係上訴人長期之飼料供應商，兩造自民國八十九年五月
    十五日起即開始有交易往來，嗣被上訴人為反應成本，自八十九年十月二十八日
    起陸續調漲飼料之單價，並適時通知各客戶週知，是上訴人向被上訴人所訂購之
    一期飼料，自九十年五月十六日起調漲為每公斤十一．二五元，二期飼料則調漲
    為每公斤一０．四五元，三期飼料調漲為每公斤一０．０五元，上訴人自九十年
    五月十六日起，至七月三十一日止，向被上訴人購買飼料如附表二數量（ＫＧ）
    所示，嗣由被上訴人公司之業務員陳宏明於九十年七月十九日與上訴人議價（議
    價內容不包括九十年七月三十一日所購之飼料），議價時上訴人認為以第一期料
    每公斤九．八元、第二期料每公斤九元、第三期料每公斤八．六元單價計算九十
    年五月十六日起，至九十年六月二十九日止之貨款，總計為八六萬七四０七元，
    陳宏明在被上訴人授權下同意以上訴人計算之單價加０．五元為優惠之單價，計
    算總價九一萬五四一二元，嗣議定以陳宏明計算之價格為準，上訴人並交付三張
    票面金額合計為四八萬八五００元之支票給付部分價金，惟嗣後即拒絕再為任何
    給付，（若上訴人依約履行則上訴人所欠貨款為四二萬六九一二元（000000-000
    000 ）另得扣除三十元之匯款費用，再加計九十年七月三十一日之貨款）；兩造
    即應回歸以發票上所記載之單價計算總價，再扣除被上訴人給付上訴人之優惠Ｐ
    Ｍ價格，加上運費後計算上訴人應給付之貨款，準此，被上訴人以附表二「貨款
    及運費」欄所示金額扣除上訴人已付之四八萬八五００元支票款，再扣除被上訴
    人回收廢料款金額，總計上訴人自九十年五月十六日起至同年七月三十一日止，
    尚欠被上訴人貨款五一萬四二一三元，被上訴人爰依買賣關係請求此數額，並加
    計自支付命令繕本送達之翌日（九十年九月八日）起，至清償日止之法定遲延利
    息（經原審判決上訴人應給付被上訴人四四萬三一九六元及法定遲延利息，而駁
    回被上訴人超過部分之請求及假執行之聲請）。
二、上訴人則以，
  (一)上訴人尚欠被上訴人之貨款為三七萬八九０六元，若再扣除九十年六月十四日第
    一筆之廢料款六萬一四七八元，應僅欠三一萬七四二八元貨款：
    1.九十年七月十七日，上訴人與陳宏明議價雙方堅持己見，並未達成協議，陳宏
      明於上訴人所提出之客票合計面額一百餘萬元，先收下其中三張面額合計四八
      萬八五００元，餘款四二萬六九一元（000000-000000=426912），俟其向上級
      請示後，再請上訴人於同年八月二日匯到台北總公司，而陳宏明回被上訴人公
      司後亦將議價之表格（見證一）呈送被上訴人公司，被上訴人公司再提出原審
      作為其本件請求之論據，足徵被上訴人有同意依表列價格計算才會收下議價表
      。每次計算買賣價格均經議價而成，若價格是依被上訴人折讓計價，陳宏明既
      已於七月十九日結算完畢，理當將全數價款收齊，而無須再留四二六、九一二
      元尾款之理，何況上訴人提出之另二張支票票期日分別為七月廿五日及七月卅
      一日到期，比八月二日早先兌領。足徵上訴人與陳宏明長久以來之買賣交易契
      約，均是以約定價格為準，與被上訴人單方面提出之發票金額無關。從而，本
      件被上訴人起訴以發票所列金額計算雙方買賣價金顯無理由。而上訴人自九十
      年五月十六日起至同年七月三十一日連續向被上訴人購進飼料之貨款金額並非
      被上訴人發票所載五十一萬四千二百十三元，依被上訴人每公斤列分三期，計
      算九十年五月十六日至同年七月三十一日扣除退貨瑕疵飼料，上訴人共進貨八
      十六萬七千四百零六元（詳見附表一），上訴人已支付四十八萬八千五百元（
      此為兩造所不爭執），上訴人尚未付之飼料則貨款僅為三十七萬八千九百零六
      元（000000-000000=378906）。
    2.九十年七月三十一日之二筆貨款係在調整七月十七日及七月二十四日所購買之
      有瑕疵飼料，被上訴人經理吳瑞峰已應允不算入貨款，被上訴人自不能再提出
      請求，且不管兩造議定之最後總價格係八六七、四０六元或九一五、四一二元
      ，絕不是以發票為計算標準，是原審就九十年七月卅一日二筆貨款不以議價之
      價格為標準計算，而直接以發票所載單價計算給付價格，顯有錯誤。
  (二)上訴人所飼養之白肉雞二萬二千隻，因被上訴人供應之飼料有瑕疵而未按其應有
    之生長速率成長，並因此產生病變，而陸續有死亡之情況發生，是以前後兩批雞
    隻出售之換售率比較計算，上訴人損失六四萬一二四七元，以此抵銷後，上訴人
    爰依民法第二百二十七條之規定請求（在原審反訴請求）被上訴人應賠償二六萬
    二三四一元等語資為抗辯。
三、上訴人上訴聲明：
  (一)原判決關於上訴人敗訴部分及該部分之假執行宣告均廢棄。
  (二)右開廢棄部分被上訴人在第一審之訴及該部分假執行之聲請均駁回。
  (三)被上訴人應給付上訴人二六萬二三四一元，及自反訴狀繕本送達翌日起，至清償
    日止，按年息百分之五計算之利息。
  (四)第一、二審訴訟費用均由被上訴人負擔。
    被上訴人答辯聲明：如主文所示。
四、關於被上訴人請求貨款部分：
  (一)被上訴人主張，兩造自八十九年五月十五日起即開始有交易之往來，惟因不同期
    飼料之單價不同，且為反映成本，被上訴人乃自八十九年十月二十八日起陸續調
    漲飼料之單價，並通知上訴人，此為上訴人所不否認（參原審於九十一年二月五
    日之言詞辯論筆錄第九頁），並有卷附之漲價通知單可稽，堪信為真實。再自被
    上訴人所提出而上訴人亦不否認其形式上為真正之三聯式發票樣本，其第一聯為
    存根聯、第二聯為扣抵聯、第三聯為收執聯，第二聯並附有客戶簽收聯、第三聯
    則附有客戶付款資料單，而每一聯之本聯皆會為相同之記載，並詳記貨品之品名
    、數量、重量、單價、金額、運費、及優惠之ＰＭ額（折讓額）；另參以，被上
    訴人所提出自九十年五月十五日起至七月三十一日止之存根聯發票號碼，即與上
    訴人所簽收並附卷之第二聯附載之簽收聯相符，故依上開說明，該存根聯確為上
    訴人當時簽收貨物時所附連之發票，上訴人本身亦應有相同記載但不同聯之發票
    。再參以該存根聯上確係詳細記載上訴人訂購之品名、數量、重量及折讓之ＰＭ
    優惠款，至於每一期飼料之單價並確如被上訴人所述：即自九十年五月十六日起
    第一期飼料調漲為每公斤十一點二五元、第二期飼料則調漲為每公斤十點四五元
    、第三期飼料則調漲為每公斤十點零五元，是上訴人抗辯其所簽名之客戶簽收聯
    上並無單價之記載一節，即不足採信。又被上訴人主張兩造之買賣價金之計算方
    式即係以發票上所記載之單價及數量所計算之總價再扣除折讓款後，再加計運費
    ，即如附表二貨款及運費欄所為之記載，此亦為上訴人所自承形式上之貨款計算
    方式（參原審九十年十一月三十日之言詞辯論筆錄第三頁），足證兩造於每筆買
    賣關係成立，並交付貨品時，對於貨物之單價計算即已有合意以發票上所載之金
    額為據，除非兩造於交款時有再另成立其他價惠計價方式，否則上訴人即應依該
    發票上所載之金額為貨款之給付，此並核與證人陳宏明即負責被上訴人公司與上
    訴人間系爭買賣關係之業務員於原審所證述：「每次單價的金額是以發票金額為
    給付，但被告（上訴人）希望我們在當月就結算並為折讓..... 」（原審參九十
    年十一月三十日言詞辯論筆錄）、「（每次結算的價格是如何計算？）是以發票
    為準，再以發票的漲跌異動為參考基準再為調整......  」（原審參九十一年二
    月五日言詞辯論筆錄）等語相符，足堪認定。
  (二)再查，上訴人雖提出證人陳宏明於八十九年間就兩造飼料之買賣所手寫之貨款計
    算表（即附表一），而該計算表上所記載之單價則與被上訴人公司列印之報表上
    之單價確有不同，然此僅能證明兩造確於當時交款時，已再就報表上之單價重為
    議價，卻無法排除上訴人確已知悉報表上（即發票上）所記載之單價，且就該單
    價已與被上訴人先成立合意部分之事實。準此而論，上訴人既已就系爭飼料之買
    賣先就發票上之單價與被上訴人成立合意，其對於被上訴人據以計算總價之貨物
    數量、運費等復不為爭執，則被上訴人原得依發票上之金額，即如附表二貨款及
    運費欄所載之金額，請求上訴人給付。然被上訴人亦不否認其確曾授權該公司所
    屬之業務員陳宏明得於交款批結時，再就產品之單價給予再折讓之空間，經查，
    陳宏明於原審證稱：「（提示被告（上訴人）於十二月二十一日所提調查證據狀
    之證物七（按即附表一）確實是我寫的」、「（為何手寫的金額與被告列印之金
    額不符？）新台幣九十一萬五千四百十二元，是兩造議定的總價額，四萬八千零
    六元是因為飼料單價漲五角，八十六萬七千四百零六元，是被告以未漲價前之單
    價所核算出的，最後我們議定的總價是九十一萬五千四百十二元，最後被告同意
    自行給付之價額是九十一萬五千四百十二元扣除三十二萬二千五百元及十六萬六
    千元（該部分是客票）為四十二萬六千九百十二元，再扣除電匯費用三十元」、
    「我們的價格是有經過被告同意的，當場我並把計算之方式寫下，被告並拿客票
    （即總額為四十八萬八千五百元之客票322500+166000=488500）讓我扣除」等語
    （此見原審九十一年二月五日之言詞辯論筆錄），足證兩造已於當時就九十年五
    月十六日起至六月二十九日止之貨款總額合意為九十一萬五千四百十元，被上訴
    人雖主張，因上訴人嗣後未立即給付扣除支票款之尾款，故應回歸以發票金額為
    計算云云，然證人陳宏明亦於原審上開言詞辯期日證稱：「... 計算表拿回去，
    只是要告知原告如何收錢及計算之方式，並非再與原告協商」等語，足證被上訴
    人所為之主張，顯不足採。從而，上訴人就該段期間所積欠之貨款即僅剩四十二
    萬六千九百十二元未為給付，上訴人雖辯稱，伊並不同意陳宏明將每公斤加０．
    五元計算，九十年七月十七日與陳宏明並未達成協議，故此部分價款應以伊所主
    張之八六萬七四０六元為準云云，惟查，陳宏明所提出之價格計算方法已比發票
    價格為低，即該價格已屬優惠價格，縱上訴人不同意，自仍應依陳宏明所提出之
    價格為準，故上訴人此部分所辯，尚難資為對其有利之認定。
    上訴人另辯稱，九十年六月十四日第二筆貨款六萬一四七八元（以每公斤八、六
    元計算），被上訴人於原審九十一年五月三日審理時自稱：「這部分的廢料，是
    由我們自行吸收，但我們願意優惠被告（上訴人）」。即此筆款項被上訴人明顯
    不再請求，原審亦於判決書之附表（即本判決附表二）編號九，給付方式註明「
    以廢料款」，亦即此部分不計算入應付之款項內，惟原審竟疏未於兩造議價尚欠
    之四二萬六九一二元中扣除六萬四九八三元（61478+（7010×0.5）=64983 ），
    自有錯誤云云，惟查，上訴人自九十年五月十六日至九十年六月二十九日止，此
    階段飼養期剩下之飼料三八七０公斤，被上訴人公司於九十年七月四日以廢料出
    售予他人，且兩造於結算貨款時，已扣除退料之重量與貨款，此有附表一記載扣
    除退料三八七０公斤後合計使用量九六０一二公斤可稽，且經陳宏明證述無誤，
    故上訴人此部分所辯，並不足採。
    上訴人另辯稱，九十年七月三十一日二筆貨款，係調整七月十七日、二十四日所
    購進之有瑕疵飼料，被上訴人經理吳瑞峰已應允不算入貨款，被上訴人不能再提
    出請求，且不管兩造議定之最後總價係八六萬七四０六元或九一萬五四一二元，
    均非以發票為準，故九十年七月三十一日二筆貨款，不應以發票所載單價計算給
    付價格云云，惟查依證人吳瑞峰之證言（見一審卷第一二九頁），可見吳瑞峰有
    同意退料，而被上訴人亦分別於九十年七月十七日、二十四日將兩次出貨之飼料
    共運回七０四０公斤，其中七月十七日實際使用二九八０公斤，貨款三三五二五
    元，扣除優惠折扣後為八九九元，連同運費五二七元計算應給付之金額為一四三
    六元，七月二十四日實際使用一三二０公斤，貨款為一四五八七元，連同運費二
    六一元，應給之金額為一四八四八元，此銷貨發票四紙（見本院卷第六七至七０
    頁）記載甚詳可憑，足見被上訴人已優惠上訴人（七月十七日之貨每公斤僅０．
    三元），嗣兩造未再為協議，即應以發票所載之單價計算總價為給付（參附表二
    編號十七、十八之貨款及運費欄所載之金額）。
  (三)上訴人尚應給付被上訴人之貨款即為四四萬三一九六元（426912+1436+14848=44
    3196）。
五、關於上訴人請求賠償雞隻損害部分：
    按當事人主張有利於己之事實，就其事實有舉證之責任，此為民事訴訟法第二百
    七十七條所明定。是上訴人主張因被上訴人交付之飼料有瑕疵，導致其所飼養之
    雞隻未能按生長速率成長及有暴斃之情形發生，並依民法不完全給付之法則請求
    被上訴人負損害賠償責任，然因被上訴人已否認上訴人所述，則上訴人對於被上
    訴人所交付之飼料有瑕疵及雞隻有生長遲滯、死亡及兩者間之因果關係等情即應
    先負舉證之責，經查：
  (一)上訴人主張其所飼養之雞隻有生長遲滯之現象一節，雖據其提出照片為證，然參
    以該照片：雖確有體形嬌小及較大之雞隻，然無法直接依照片所示即逕認該嬌小
    之雞隻即係食用被上訴人出品之飼料，縱係食用被上訴人出品之飼料，亦無法認
    係食用被上訴人飼料所造成。至上訴人另所提出之中華民國養雞協會肉雞產業略
    聯盟委員會所為肉雛第一週平均損失率統計表，僅能在其為正確之採樣情況下，
    始足採信；況縱該統計表所顯示之數據確為真實，亦為各種雞場所為平均損失之
    統計表，非針對本件個案所為單獨之分析，實無法直接適用於本件認定上。另關
    於被上訴人同意收回關於九十年七月十七日及二十四日所出貨之飼料，係因被上
    訴人本於顧客至上之理由，在上訴人有不滿意時而為之更換，此業經吳瑞峰證明
    屬實，自無法據為被上訴人確實承認飼料有瑕疵之依據。
  (二)再上訴人主張，因被上訴人之飼料有瑕疵，而請求被上訴人公司之人員、獸醫生
    、高雄縣動物防疫所之獸醫至上訴人之養雞場所檢驗之雞隻，甚至該等人員所帶
    回解剖、檢驗之雞隻，皆係上訴人主張確有食用被上訴人所出產之飼料，然上訴
    人就該部分實無任何舉證證明其等間之因果關係，故上訴人是否得以此主張被上
    訴人之飼料有不完全給付之情況，已有可疑。
  (三)再縱認上訴人雞隻確有有生長速率減緩、甚至有暴斃之情形發生，而該等雞隻亦
    確有食用被上訴人所交付之飼料，惟該情況是否係因飼料有瑕疵所致，仍應再為
    論究。經查：
    證人李鑑勳雖於原審證述：「（在九十年七月二十三日當天，是否有在被告的
      養雞場？）我去雞舍時，有看陳宏明及一位可能是原告公司的顧問，我看見顧
      問在解剖雞隻，並說明雞隻可能有肚臍炎的毛病，但他並沒有說明為何會發生
      現在的情況，之後，蔡先生（指上訴人）有另外放盤子讓雞隻自由採食，但是
      原告的飼料，雞隻就不願採食」（參原審九十年十一月三十日之言詞辯論筆錄
      ），然其之證言僅能證明上訴人養雞場確有雞隻患有肚臍炎之疾病，且經被上
      訴人公司人員到場檢驗，此亦為被上訴人所不爭執；至雞隻是否有不願食用何
      種飼料之情形，則與證人陳宏明所證述：「....  但是雞場不管是哪一個飼料
      ，雞隻並沒有明顯對飼料有偏好」及證人王建元即被上訴人公司之顧問所證述
      ：「......  我當場有看見小雞在吃飼料，但是不知道小雞有特別愛吃的飼料
      或飼料有不同之處。被告有跟我說飼料不合，但我並不知道被告換何種飼料給
      小雞吃」（參見原審九十一年二月五日之言詞辯論筆錄）等語相左，況以證人
      李鑑勳該部分之證述亦無法為被上訴人飼料有瑕疵之論據。
    證人王建元於原審另證述：「（是否有去過被告飼養雞隻的地方？）有，在九
      十年七月二十四日原告公司通知我去的，我是原告公司的顧問，我去檢查的結
      果是被告已經飼養了八天的小雞，整群的小雞情況不甚良好，還有許多蹲在一
      起且小雞有水便的情形，我當場與被告選了五隻小雞情況不好的回去檢查，發
      現小雞頸部的皮下部分有打針情況，且有還有沒吸收完全的情形，我們以肉眼
      可看見的病變是臍帶炎引起腹膜炎，且有在腹腔內有沒有吸收完的蛋黃，如果
      是正常情況，該蛋黃應該是一星期的營養，照常理說應該已經吸收完畢。我平
      常的工作是臨場的獸醫」、「（依照你所述的情形，應該是何種情況造成？）
      應該是大腸桿菌造成的，平常小雞在雞舍內或從蛋孵化之後受到污染都有可能
      造成。我當場有詢問被告小雞的來源，被告稱是從中部買來的體質較虛弱。這
      種不會直接感染，會經過糞便或其他媒介感染，是一種慢性且會影響小雞成長
      的情況」等語，可知上訴人飼養之小雞有部分因為感染大腸桿菌，而產生臍帶
      炎、腹膜炎，然仍無法以此推論係因被上訴人出品之飼料含有大腸桿菌，以致
      小雞生病。
    證人張韻萍即高雄縣動物防疫所的獸醫於原審所證述：「（當天去養雞場之情
      況為何？）我有去被告的雞場檢驗過，是被告通知我去的。七月二十四日當天
      被告通知我並抱怨雞隻沒有一般雞隻的生長速率，我有帶回十三隻檢驗，但並
      有任何病變，可能因為雞種的來源或飼料的問題、飼養的方式等都可能造成生
      長不好，我們將四隻帶回去的雞隻是用一般市面的飼料，飼養的結果並沒有傳
      染疾病，但確實成長較慢，惟我們飼養的方式應該與一般雞場有不同的情況」
      等語，其於本院所為之證言，亦大致相同。足證上訴人所飼養之雞隻，即使以
      其他飼料飼養之，仍有生長緩慢之情況，故上訴人主張係因被上訴人提供之飼
      料始致雞隻生長速率緩慢一節，即不足採信。至張韻萍雖曾建議上訴人更換飼
      料，此乃其認為檢測雞隻為何生長速率慢之方式，卻仍不足以證明被上訴人之
      飼料有瑕疵。又張韻萍所檢驗之雞隻，縱未檢出傳染病，亦難以證明被上訴人
      之飼料有瑕疵。
  (四)準此而論，上訴人尚無法舉證證明被上訴人之飼料確有瑕疵，且因此導致小雞患
    有疾病、生長緩慢或暴斃等情，其據以反訴請求被上訴人應依不完全給付法則，
    賠償六十四萬一千二百四十七元部分，即屬無據，原審駁回其反訴並無不當。
六、從而，上訴人在原審之反訴既無理由，則其主張以其反訴之請求抵銷積欠被上訴
    人之上開貨款，亦屬無據。
七、綜上所述，被上訴人依買賣關係請求上訴人給付貨款在四四萬三一九六元，及自
    支付命令繕本送達之翌日（九十年九月八日）起，至清償日止，按週年利率百分
    之五計算之法定遲延利息範圍內自屬正當，原審就此部分予以准許，及准被上訴
    人供擔保宣告假執行，並駁回上訴人在原審之反訴及假執行之聲請，並無不合，
    上訴意旨求予廢棄改判，為無理由，應予駁回。
八、本件事證已明，兩造其餘攻擊防禦方法與判決之結果之生影響，爰不予一一論述
    。
九、據上論結，本件上訴為無理由，依民事訴訟法第四百四十九條第一項、第七十八
    條，判決如主文。
中    華    民    國        九十二      年      一      月      二      日
                                      臺灣高等法院高雄分院民事第五庭
~B1審判長法官  蔡明宛
~B2法      官  周慶光
~B3法      官  黃科瑜
右為正本係照原本作成。
不得上訴。
中    華    民    國        九十二      年      一      月      七      日
~B法院書記官  蘇恒仁
                                                                      ＡＨ


司法院資訊處製作；財團法人民間司法改革基金會備份。
